【裁判字號】    98,易,1322
【裁判日期】    980729
【裁判案由】    詐欺
【裁判全文】
臺灣臺中地方法院刑事判決              98年度易字第1322號
公  訴  人  臺灣臺中地方法院檢察署檢察官
被      告  甲○○
                    之4
上列被告因詐欺案件，經檢察官提起公訴（96年度偵緝字第3430
0號），本院判決如下：
    主  文
甲○○無罪。
    理  由
一、公訴意旨係以：(1)被告甲○○意圖為自己不法之所有，為利
    用他人之名義向銀行貸款，進而詐得財產上利益，於民國94
    年7、8月間，在其朋友丙○○位在臺中市○○路311巷1號之
    住處，向丙○○之女乙○○佯稱：其有一部價值新臺幣（下
    同）100萬元之車牌號碼1158-LF號自小客車（下稱系爭汽車
    ），暫時登記在其不知情之朋友梅聖亞名下，因其與梅聖亞
    有糾紛，擔心借名登記在梅聖亞名下有所不妥，且系爭汽車
    尚有動產抵押貸款100餘萬元尚未還清，隨時會被融資公司
    拖走，故希望借用乙○○之名義登記系爭汽車。又因為必須
    將抵押貸款100餘萬元全數還清，始能辦理過戶手續，故必
    須先以乙○○之名義向其他銀行信用貸款100萬元，以清償
    上揭100餘萬元，待清償完畢後，始可將系爭汽車登記在乙○○名下等語。而施用詐術，使乙○○陷於錯誤，而將相關
    證件交付予甲○○，由其向銀行辦理信用貸款100萬元。詎
    甲○○以乙○○之名義貸得100萬元後，非但未清償原車貸
    款，亦未依約將系爭汽車登記在乙○○名下。經丙○○查證
    後，發現系爭汽車已過戶至程羨芬名下，且又以程羨芬之名
    義，向銀行貸得100餘萬元後，全數由甲○○花用，乙○○
    至此始知受騙。(2)甲○○又故計重施，意圖為自己不法之所
    有，明知其對其夫之妹婿陳啟洲所有之坐落高雄市○○區○○段2634之7地號土地及其上之高雄市○○區○○段1110建
    號建物（下稱系爭房地），並無處分收益之權利，乃計劃說
    服丙○○將該房地借名登記在丙○○之名下，再利用丙○○
    之信用，向銀行借款，進而詐得不法之財產上利益。遂於95
    年2月間某日，在丙○○位在臺中市○○路311巷1號之住處
    ，向丙○○佯稱：其有繼承自其父之系爭房地，但因其信用
    問題，不能登記在其名下，故系爭房地現暫時借名登記在其
    一名女性友人名下，而該名女性友人即將結婚，惟恐系爭房
    地遭其夫占為己有，所以希望將系爭房地借名及移轉登記在
    丙○○名下等語，而施用詐術，使丙○○陷於錯誤而應允，
    系爭房地之所有權遂移轉登記給丙○○。甲○○隨即又向丙○○佯稱：其欲以系爭房地向銀行借貸，因系爭房地業借名
    而移轉登記在丙○○名下，所以向銀行申辦貸款之債務人亦
    必須登記為丙○○，但其日後必定會按期繳還本息等語，使
    丙○○陷於錯誤，而同意甲○○持系爭房地向新竹國際商業
    銀行申辦貸款500萬元，並在系爭房地上設定最高限額612萬
    元之抵押權。甲○○取得貸款500萬元後，隨即將其中400萬
    元清償其個人債務，其餘均花用完畢。詎甲○○僅繳交數期
    貸款後，自96年3月起即未再繳款，丙○○經銀行催繳貸款
    後，始知受騙。(3)甲○○明知其自94年間起，已陷於無經濟
    能力之狀態，無法再償還對他人之債務，又另意圖為自己不
    法之所有，於96年3月8日（於丙○○接獲銀行貸款催繳通知
    前），在丙○○之住處，佯稱欲向丙○○借貸50萬元，其為
    使丙○○誤信其資力，乃又向丙○○佯稱：願質押名牌鑽石
    給丙○○作為擔保，且其有投資「福禧寰宇國際股份有限公
    司」，屆時亦有一筆豐厚之投資利潤，保證必定可以如期清
    償等語，使丙○○又因之陷於錯誤，而交付50萬元予甲○○
    ，甲○○並簽發1紙同額本票作為擔保。詎甲○○嗣並未依
    約將名牌鑽石交付予丙○○供作擔保，且查甲○○在「福禧
    寰宇國際股份有限公司」並未為任何投資。丙○○至此始知
    受騙。因認被告甲○○上開(1)、(2)所為，均涉犯刑法第339
    條第2項之詐欺得利罪嫌；上開(3)所為，則涉犯刑法第339條
    第1項詐欺取財罪嫌。
二、按犯罪事實應依證據認定之，無證據不得認定犯罪事實；不
    能證明被告犯罪者，應諭知無罪之判決，刑事訴訟法第154
    條第2項、第301條第1項分別定有明文。又事實之認定，應
    憑證據，如未能發現相當證據，或證據不足以證明，自不能
    以推測或擬制之方法，以為裁判基礎（最高法院40年臺上字
    第86號判例參照）。而認定犯罪事實所憑之證據，雖不以直
    接證據為限，間接證據亦包括在內，然而無論直接證據或間
    接證據，其為訴訟上之證明，須於通常一般之人均不致有所
    懷疑，而得確信其為真實之程度者，始得據為有罪之認定，
    倘其證明尚未達到此一程度，而有合理之懷疑存在，而無從
    使事實審法院得有罪之確信時，即應由法院為諭知被告無罪
    之判決（最高法院76年臺上字第4986號判例參照）。又刑事
    訴訟法第161條第1項規定：檢察官就被告犯罪事實，應負舉
    證責任，並指出證明之方法。因此，檢察官對於起訴之犯罪
    事實，應負提出證據及說服之實質舉證責任。倘其所提出之
    證據，不足為被告有罪之積極證明，或其指出證明之方法，
    無從說服法院以形成被告有罪之心證，基於無罪推定之原則
    ，自應為被告無罪判決之諭知（最高法院92年臺上字第128
    號判例參照）。
三、本件公訴人認被告甲○○涉犯詐欺罪嫌之依據為：告訴人丙○○、乙○○指述被告向其等詐騙之經過；被告供認有上開
    借用乙○○名義向銀行信用貸款週轉，及借用丙○○名義登
    記系爭房地並向銀行抵押借款，與私下向丙○○借款50萬元
    等事實；證人即被告之小姑潘姿伶亦證實被告有借用他人名
    義登記系爭房地並向銀行抵押借款之事實。訊之被告甲○○
    堅決否認有何詐欺犯行，辯稱：本案我只是向丙○○、乙○○母女借款，並沒有詐騙她們。我有提供股票、系爭房地等
    擔保品給她們作為債權擔保。我之前跟乙○○之姊莊珮甄合
    夥開指甲彩繪沙龍，該沙龍是附設在一家美塑彩妍館，梅聖
    亞是該館的美容師。我當初是以分期付款的方式購買系爭汽
    車，因我個人信用不好，不能辦理車貸，所以借用梅聖亞名
    義購買車子，實際上是我在繳款及使用。後來因梅聖亞的先
    生有債務問題，而梅聖亞有幫她先生作保，怕因此被拖累而
    使系爭汽車受影響，所以叫我把系爭汽車過戶回去，但是要
    辦過戶就必須要還清分期貸款，而我沒有能力還清當時剩餘
    的70萬元車貸，所以我就找莊珮甄幫忙，當時並表示要把系
    爭汽車過戶給她們作保障，但莊珮甄表示她妹妹乙○○只是
    要借錢給我幾個月週轉，沒有意願過戶成為車主，所以我就
    另外提供100張股票給她們作擔保（當時股價為每股21元，
    所以總共價值200多萬元，而且我已經在股票過戶單上蓋印
    了，乙○○隨時都可以去辦理股票過戶），並立下借據，約
    明乙○○向銀行辦理的123萬元貸款債務，本金及利息均由
    我負責清償，此外我每月還要付乙○○1分5厘的借款利息，
    後來實際是算1分的利息，我因而每月匯付利息至乙○○的
    帳戶。乙○○申貸的款項，我有償還銀行20多萬元，還積欠
    約100萬元未還。後來我跟乙○○要回前開擔保的100張股票
    ，另外交付1紙潘淑貞簽發的土地銀行123萬元支票給她作擔
    保。系爭房地是我的先生潘俊毓（原名潘建璋）繼承自我公
    公潘子秋而取得所有權。後來我先生做生意把系爭房地拿去
    貸款，因欠銀行錢，所以系爭房地被銀行查封拍賣，我就請
    我小姑潘姿伶的先生陳啟洲及我父親孫鉗出資標買下系爭房
    地。嗣陳啟洲缺錢想要賣系爭房地，但我婆婆希望不要賣掉
    系爭房地。當時剛好丙○○想要邀我投資她的養生館，而我
    沒有錢，信用又不好，我有跟丙○○說我因為人家作保被拖
    累而信用破產，我名下的5棟房子都被查封，所以有些資產
    不能登記在我名下。所以我跟丙○○商量由她承受陳啟洲名
    下的系爭房地，並向銀行貸款，讓我有錢可以支付當初請陳
    啟洲標買系爭房地所積欠的款項，以及投資丙○○的養生館
    。後來有以系爭房地貸得550萬元，我有從其中拿出100萬元
    投資丙○○的養生館。前開房貸分期款我繳了一年多，後來
    因經濟困難而沒有再繳。至於我向丙○○借貸50萬元部分，
    業歷經上述2次借貸，丙○○對於我的信用清償能力知之甚
    詳，且該筆借款實係我於96年1月2日向丙○○週轉，原先約
    定借期14天，利息6800元，並由我開立96年1月15日之支票
    作為擔保，丙○○將借款匯予我時，業先扣除利息。嗣我資
    金週轉不靈，亦如實告知丙○○，請其抽票，另提供96年3
    月2日之支票作為擔保，並於96年1月18日以現金給付19200
    元利息予丙○○。嗣至96年3月2日我仍無法償還借款，乃再
    徵得丙○○同意，於96年3月8日開立本票作為擔保，並於96
    年4月9日以ATM轉帳6000元利息至丙○○之新光銀行帳戶。
    丙○○既知我的經濟情況不佳，仍願收取較高之利息而將款
    項借給我，顯見此為一般民間借款，而與詐欺無涉等語。
四、經查：(1)按告訴人之告訴，係以使被告受刑事訴追為目的，
    是其陳述是否與事實相符，仍應調查其他證據以資審認。告
    訴人之陳述如無瑕疵，且就其他方面調查又與事實相符，固
    足採為科刑之基礎，倘其陳述尚有瑕疵，則在未究明前，自
    不得遽採為論罪科刑之根據；而所謂無瑕疵，係指被害人所
    為不利被告之陳述，與社會上之一般生活經驗或卷附其他客
    觀事證並無矛盾而言，至所謂就其他方面調查認與事實相符
    ，非僅以所援用之旁證足以證明被害結果為已足，尤須綜合
    一切積極佐證，除認定被告確為加害人之外，在推理上無從
    另為其他合理原因之假設而言（最高法院52年臺上字第1300
    號判例、92年度臺上字第5580號判決意旨參照）。故告訴人
    縱立於證人地位而為指證及陳述，且其指證、陳述無瑕疵可
    指，仍不得作為有罪判決之唯一證據，應調查其他證據以察
    其是否與事實相符，亦即仍須有補強證據以擔保其指證、陳
    述之真實性，始得採為斷罪之依據。次按刑法第339條詐欺
    罪之成立，以意圖為自己或第三人不法所有，以詐術使人將
    本人或第三人之物交付，或得財產上不法之利益為要件；所
    謂以詐術使人交付，必須被詐欺人因其詐術而陷於錯誤，若
    其所用方法，不能認為詐術，亦不致使人陷於錯誤，即不構
    成該罪，最高法院著有46年臺上字第260號判例足資參照。
    (2)關於被告上開所辯就借用乙○○銀行貸款123萬元部分，
    先後有提供市值200多萬元之100張股票及面額123萬元客票
    予乙○○作為擔保，並於94年8月18日起至95年6月20日止陸
    續匯付乙○○借款利息等事實，業經告訴人乙○○於本院訊
    問時坦認無訛，並有臺中商業銀行入戶電匯通知單、合作金
    庫匯款回條聯、彰化銀行匯款回條聯、乙○○之彰化銀行北
    台中分行00000000000000帳號帳戶存摺封面及內頁等件影本
    在卷可憑。則被告於借款之初，既已提供足額之擔保品予乙○○作為借款擔保，殊無另論有無依約過戶系爭汽車作為擔
    保之必要，復審之被告借款後尚有匯付多期借款利息予乙○○，堪認此應屬正常之民事借貸關係，不能以被告之後有徵
    得乙○○同意取回擔保品，及迄今尚未能清償借款等事實，
    認定被告借款之初有詐欺犯意或施用詐術之行為。(3)依現今
    銀行貸款實務，首重不動產抵押擔保，蓋不動產具有長期保
    值性，配合土地登記公示、公信制度，係最強大之債權保證
    信用資產，且銀行於正常之放貸徵信過程中，亦會詳盡評估
    抵押標的之價值，而在標的價值之一定成數範圍內核貸，以
    免日後求償無著。本案係被告商得系爭房地原所有權人陳啟
    洲之同意，將系爭房地移轉登記予丙○○所有，丙○○始得
    以之向銀行抵押貸款550萬元，再將貸得款項交予被告使用
    。則取得銀行貸款資金關鍵所在之不動產擔保品即系爭房地
    ，既係被告設法提供，丙○○僅為抵押資產之借名登記者而
    非實質所有人，且丙○○亦有從上開貸款中取得100萬元之
    養生館投資款利益（此為丙○○所自承），即難謂丙○○有
    何受被告詐騙而陷於錯誤之情形。蓋丙○○對系爭房地之借
    名登記、向銀行辦理貸款以取得100萬元投資款等全部事實
    ，均知之甚詳而同意為之，被告即無施用詐術可言。至於之
    後縱有因金融風暴、不動產貶值，致系爭房地無法擔保全部
    貸款債務之清償，丙○○因而受有貸款銀行追索剩餘債務之
    不利益情形發生，此亦屬不可預知之情事，難執此民事債務
    糾紛，認被告有詐騙之舉。(4)被告就其上述向丙○○借款50
    萬元之經過，業提出96年1月2日取得493200元借款資金及於
    96年4月9日支付6000元借款利息紀錄之存摺內頁，與供還款
    擔保之發票日各為96年1月15日、3月2日，面額均為50萬元
    之2紙支票影本為證。而丙○○於96年5月15日所提刑事告訴
    狀中亦明載：「被告於95年2月間向告訴人稱伊負債累累信
    用破產，所以名下不能登記有任何財產…」等語，丙○○為
    智慮成熟之人，被告既早已如實告知信用破產，丙○○對於
    借款予信用破產者之高度風險，自應知之甚明，其仍決定收
    受被告交付之票據而借款予被告，自應負擔日後被告無法清
    償借款之民事債務不履行風險，況雙方另有上述100萬元投
    資款之往來，尚難執被告未交付鑽石供擔保等枝節事項，認
    被告有隱瞞信用能力詐騙50萬元借款之情事。
五、綜上所述，本件依公訴人提出之證據及其指出之證明方法，
    尚不足證明被告有何施用詐術致使告訴人乙○○、丙○○陷
    於錯誤，而詐欺取財或得利之舉。此外，復查無其他任何積
    極證據，足以證明被告有公訴人所指犯行，即屬不能證明被
    告犯罪，依法應諭知無罪之判決。
據上論斷，應依刑事訴訟法第301條第1項，判決如主文。
中    華    民    國    98    年    7     月    29    日
                  刑事第十二庭  審判長法  官  楊萬益
                                      法  官  廖慧如
                                      法  官  蔡建興
以上正本證明與原本無異。
如不服本判決，應於收受送達後10日內向本院提出上訴書狀（應
敘述具體理由並附繕本）。
上訴書如未敘述理由，應於上訴期間屆滿後20日內補提理由書於
本院。
                                      書記官  黃英寬
中    華    民    國    98    年    7     月    29    日


司法院資訊處製作；財團法人民間司法改革基金會備份。
